Inventaris van het archief van jhr. mr. Ch.J.M. Ruys de Beerenbrouck [levensjaren 1873-1936], 1896-1936 (1974)
Nationaal Archief, Den Haag
Zijn jongere broer Jérôme Philippe Marie (1803-1889) is rechter te Maastricht en verhuist met de Maastrichtse rechtbank naar Tongeren en kiest derhalve voor de Belgische Nationaliteit. Hij zal later President van het Hof van Appèl te Luik worden. Hij was gehuwd met Jonkvrouwe Emilie Thérèse de Tiecken de Terhove, wier familie een vooraanstaande rol speelde bij de Belgische opstand. Haar vader, Baron Rutger Pierre, was lid van het Nationale Congres en van de Belgische Kamer van volks-vertegenwoordigers. Haar oom, Generaal M.M. Baron de Tiecken de Terhove, was Commandant van het Schelde leger in 1831.
Deze twee broers en hun echtgenoten worden de grootouders van Charles door het huwelijk van Charles Edmond Marie's zoon, Jonkheer Mr. Gustave Lodewijk Marie Hubert Ruijs de Beerenbrouck, Heer van Beerenbrouck en Wolfrath, geboren Roermond 26 September 1842, overleden Kasteel Wolfrath bij Holtum 6 Februari 1926, Minister van Justitie (1888-1891), lid Tweede Kamer der Staten Generaal, Commissaris der Koningin in de Provincie Limburg, Staatsraad i.b.d., Lid van de Regentschapsraad, Lid van het Permanente Hof van Arbitrage, met Jonkvrouwe Marie Isabelle Louise Ruijs de Beerenbrouck, dochter van genoemde Jérôme Philippe Marie, welk huwelijk op 8 October 1872 te Luik werd gesloten.
Uit deze echtverbintenis werd op 1 December 1873 te Roermond geboren Jonkheer Mr. Charles Joseph Marie Ruijs de Beerenbrouck, (later) Heer van Beerenbrouck en Wolfrath, voorzitter Tweede Kamer der Staten Generaal, Commissaris der Koningin in de Provincie Limburg, voorzitter van de Raad van Ministers, Minister van Binnenlandse Zaken en van Landbouw, Minister van Staat, Kamerheer i.b.d. van Koningin Wilhelmina, overleden Utrecht 17 April 1936. Hij huwde te Warnsveld, 15 April 1902, Jonkvrouwe Maria Josephina Ernestina Alexandrina van der Heyden, Vrouwe van Suideras, geb. Warnsveld a. Suideras 19 Augustus 1877, overleden aldaar 17 Januari 1948, dochter van Baron Alexander Amandus Josephus Canisius, Heer van Doornenburg en Suideras en Joanna Maria Baronesse van Voorst tot Voorst.
Geschiedenis van het archiefbeheer
Zijn nagelaten papieren worden na zijn dood geordend door zijn echtgenote en jongste dochter. Mr H.A.M.T. Kolfschoten, (geb. 1903), eertijds Ruijs' privé-secretaris, maakt een inventarislijst van het archief op. Tijdens de tweede wereldoorlog duiken de dokumenten onder op het landgoed "Suideras" te Vierakker.
Als de bevrijding een feit is, worden de papieren weer opgegraven, hier en daar met vochtplekken, maar verder onbeschadigd.
De verwerving van het archief
Het archief is voor langere tijd in beheer, niet in eigendom verkregen.
In 1981 werden de nagelaten papieren door de familie in bewaring gegeven aan het Algemeen Rijksarchief in Den Haag.
Inhoud en structuur van het archief
Aanwijzingen voor de gebruiker
Openbaarheidsbeperkingen
Volledig beperkt openbaar (B). Voor raadpleging van de originele stukken is toestemming vereist van jhr. mr. C.C.C.M. van Nispen tot Sevenaer door bemiddeling van de afdeling Publieksdiensten (info@nationaalarchief.nl). Toestemming wordt alleen gegeven t.b.v. wetenschappelijk onderzoek en op basis van een schriftelijk gemotiveerd verzoek.
Materiële beperkingen
Het archief kent geen beperkingen voor het raadplegen van stukken als gevolg van slechte materiële staat.
Aanvraaginstructie
Openbare archiefstukken kunnen online worden aangevraagd en gereserveerd. U kunt dit ook via de terminals in de studiezaal van het Nationaal Archief doen. Om te kunnen reserveren dient u de volgende stappen te volgen:
Creëer een account of log in.
Selecteer in de archiefinventaris een archiefstuk.
Klik op ‘Reserveer’ en kies een tijdstip van inzage.
Verwant materiaal
Beschikbaarheid van kopieën
Inventarisnummers van dit archief zijn in kopievorm beschikbaar
Beschrijving van de series en archiefbestanddelen
- Rubrieken met betrekking tot het Nederlandse regeringsbeleid, 1.
  - Huis der Koningin - Colleges van Staat., 1918-1935; 1
    Openbaarheid beperkt tot 01-01-2200
  - Buitenlandse Zaken: Algemeen, departement., 1918-1934. (1974); 2
  - Buitenlandse Zaken: Nederlands Belgisch Tractaat I., 1918-1920; 3
  - Buitenlandse Zaken: Nederlands Belgisch Tractaat II., 1925-1935; 4
  - Buitenlandse Zaken: Gezantschap H. Stoel., 1920-1929. (1974); 5
  - Buitenlandse Zaken: (Rapporten) Nederlandse Gezanten, 1918-1935; 6
  - Buitenlandse Zaken: Anti-Annexatie-Comité in Limburg., 1918-1924; 7
  - Buitenlandse Zaken: Internationale conferentie: Volkenbond., 1918-1935; 8
    Hieronder ook Katholieke conferenties en de Derde Internationale.
  - Justitie. (bevat stukken betreffende civiel- en strafrechtelijke aangelegenheden, vervolgingen door de staat etc.)., 1918-1935; 9
  - Binnenlandse Zaken: Binnenlands Bestuur., 1913-1935; 10
  - Binnenlandse Zaken: Binnenlands Bestuur: kosten van de Nijmeegse jubileumfeesten., 1930; 11
  - Binnenlandse Zaken: Openbare orde, zedelijkheid, burgerwacht, landstorm., 1918-1933; 12
  - Binnenlandse Zaken: Openbare orde enz: Optocht van het Studentengilde in Baarle-Nassau., 1931; 13
  - Binnenlandse Zaken: Organieke wetten; Begrafenis-, Zondags-, Bioscoop-, Jachtwet., 1919-1927; 14
  - Binnenlandse Zaken: Werkverschaffing; steunwerlening; salarissen ambtenaren; pensioenen ambtenaren., 1914-1935; 15
  - Binnenlandse Zaken: Eeuwfeest van de geboorte van Prins Willem van Oranje., 1933; 16
  - Binnenlandse Zaken: Bestemming van het paleis-raadhuis in Amsterdam., 1931; 17
  - Binnenlandse Zaken: Schenking van het landgoed Sorgvliedt door de familie Goekoop aan de staat., 1929; 18
  - Binnenlandse Zaken: Conflict tussen de Nederlandsche Bioscoopbond en de Zuidelijke nakeuringsorganisatie., 1929; 19
  - Diversen; departement., 1917-1934; 20
    Betreft o.a. Onderwijs, Visserij en Medischezorg.
  - Landbouw I., 1922-1928; 21
  - Landbouw I: "Landbouwbelangen", betreft contacten met de Nederlandsche Boerenbond., 1921-1922; 22
  - Landbouw II: betreft vooral crisispolitiek, 1930-1935; 23
  - Onderwijs, Kunsten en Wetenschappen I., 1919-1929; 24
  - Onderwijs, Kunsten en Wetenschappen I: de Koninklijke Akademie en de uitsluiting van roomskatholieken als lid., 1926; 25
  - Onderwijs, Kunsten en Wetenschappen II., 1931-1935; 26
  - Onderwijs, Kunsten en Wetenschappen II: bezoldiging onderwijzende religieuzen., 1931; 27
  - Financiën., 1919-1935; 28
  - Defensie I. (t.w. Oorlog en Marine)., 1909-1920; 29
  - Defensie II. (t.w. Oorlog en Marine)., 1920-1935; 30
  - Waterstaat: Mijnen; verkeerswezen; waterstaatswerken; bruggen., 1920-1934; 31
  - Waterstaat: P.T.T.; Radio., 1919-1933; 32
  - Regeringscommissie Nationale Draadloze Omroep., 1925-1926; 33
  - Economische Zaken: handel en nijverheid., 1919-1936; 34
  - Economische Zaken: bespreking van werkgevers- en werknemersorganisaties, commissie Kan., 1931; 35
  - Sociale Zaken: Arbeid., 1918-1936; 36
    Ook woningbouw, sociale gezondheidszorg en sociale verzekering.
  - Koloniën., 1919-1936; 37
  - Algemeen beleid; politieke toestand; politieke stromingen binnen- en buitenland., 1913-1935; 38
  - Kamervoorzitter: betreft incidenten in de Tweede Kamer en de reglementering van orde., 1909-1936; 39
  - Kamervoorzitter: nota betreffende beperking van spreektijden., 1936; 40
  - Voorzitter ministerraad: betreft vergaderingen van de ministerraad, het aftreden van ministers en de verhouding tussen de ministers onderling., 1919-1935; 41
  - Voorzitter ministerraad: wijziging reglement van orde van de verenigde vergadering., 1932-1933; 42
  - Voorzitter ministerraad: kwestie mr P. Reymer., 1929; 43
- Rubrieken met betrekking tot nevenactiviteiten, 2.
  - Vaticaan., 1901-1935; 44
  - Boschraad., 1934-1936; 45
  - Nederlandsche Heidemaatschappij., 1919-1935; 46
  - Vereniging De Nederlandsche Padvinders., 1933-1935. en z.j.; 47
    De ongedateerde stukken betreffen de Poolse padvindersvereniging.
  - Vereniging tot ondersteuning van burgelijke ambtenaren H.O.R.A., 1926-1936; 48
  - Dossier inzake de bezetting van pachters van het rentambt Hulst., 1929; 49
  - Verschillende kwesties: persconflicten, interne kerkelijke aangelegenheden e.d., 1907-1932; 50
  - Drankbestrijding., 1914-1934; 51
  - Personalia: verzoeken van individuen om bemiddeling, adressen, oproepen tot huldiging e.d., 1919-1936; 52
  - Curiosa: adressen, brieven en invitaties., 1919-1925, z.j.; 53
  - Curiosa: Stukken betreffende de vlucht van kaiser Wilhelm naar Nederland en zijn verblijf aldaar., 1918-1923; 54
    Zie ook onder 1, 2, 9.
  - Diversen., 1918-1935; 55
  - Dossier "Regeringscommissaris vluchtelingenhulp in Uden"., 1917; 56
  - Dossier "Carnegie-stichting"., 1927-1928; 57
  - Dossier inzake een onderzoek van een fabriek in Vijlen naar de vervaardiging van portland-cement uit steenkool., 1922; 58
  - Adressen uit Duitsland, voornamelijk gericht tegen het Verdrag van Versailles., 1919; 59
  - N.V. Steenfabrieken Amerikaansche Vlamovenstraatklinker "Louis Geldens", (A.V.O.S.), patentaanvrage., 1928; 60
- Kabinetsformaties en politieke incidenten, 3.
  - Kabinetsformatie, 1918; 61
  - "November 1918". Kamerstukken, correspondentie, pers., 62
  - Kabinetscrisis (interpellatie Marchant)., juni-juli 1921; 63
  - Grondwetsherziening 1922 (art. 170: processieverbod)., 64
  - Formatie tweede kabinet Ruijs de Beerenbrouck., juli-september 1922; 65
  - Idem: stukken betreffende totstandkoming regeringsen bezuinigingsprogram., 1922; 66
  - Kabinetscrisis van zomer (Colijn vervangt De Geer)., 1923; 67
  - Kabinetscrisis (Vlootwet-votum 26 oktober 1923)., 1923-1924; 68
  - Kabinetscrisis (Gezantschapsvotum 11 november 1925)., 1925-1926; 69
  - Formatie derde kabinet Ruijs de Beerenbrouck., Juli-augustus 1929; 70
  - Formatie etc.: correspondentie en persbeschouwingen., 1929; 71
  - Kabinetscrisis, 1933; 72
  - Kabinetscrisis, 1935; 73
- Redevoeringen en publicaties, 4.
  - Redevoeringen I, nummers 1 - 26., (1907-1939); 74
  - Redevoeringen II, nummers 27 - 47., (1930); 75
  - Redevoeringen III, nummers 48 - 78., (1931-1936); 76
  - Redevoeringen IV, nummers 79 - 112., (z.j.); 77
  - Diversen: opstellen, artikelen en bijdragen., 1929-1936; 78
- Diversen, 5.
  - Arbitrage jhr. H.F.L.K. van Vredenburgh tegen F. van 't Sant., 1934-1936; 79
  - Limburgsche Tramwegmaatschappij: diverse stukken., 1920-1921, 1926-1928 en 1933-1935; 80
- Rubrieken betreffende de Roomskatholieke Staatspartij, 6.
  - Diversen vóór december 1925., 1920-1925; 81
  - Dagelijks bestuur., Oktober 1926 - juni 1929; 82
  - Partijbestuur., November 1926 - augustus 1929; 83
  - Voorzitter., November 1925 - juni 1929; 84
  - Partijraad., Juni 1926 - november 1928; 85
  - Rijkskieskringoranisaties., Juni 1926 - maart 1929; 86
  - Buitenlandse commissie., April 1927 - juli 1929; 87
  - Indische commissie., Februari 1927 - juni 1929; 88
  - Kiesvereniging Eerste Kamer., Juni 1926 - juni 1929; 89
  - Kiesreglementcommissie., 1926-1927; 90
  - Kwestie Haazevoet: betreft fraude van de N.V. Nederlandsche Spaarverzekering., 1927-1928; 91
  - Politieke bijeenkomsten in Amersfoort., 1929; 92
  - Varia: reorganisatiecommissie, speeches voor de K.R.O., etc., 1926-1929; 93
  - Pers., 1926 - 1929; 94
    Bevat ook verkiezingspamfletten.
  - Dr. Schaepmanfonds, Varia., 1927-1929; 95
  - Enquête in De Tijd over het jongerenvraagstuk ter voorbereiding van, de politiek bijeenkomst in Amersfoort in 1930., 96
  - Kamercandidatuur, 1933; 97
  - Diversen., 1926-1935; 98
  - Dr. Schaepmansfonds., 1929-1936; 99
  - R.K. Kamerfractie; R.K. Sociale Studieclub., 1926-1936; 100
- Rubrieken betreffende katholieke organisaties, 7.
  - Katholieke Radio-Omroep., 1928-1935; 101
  - Katholieke pers: algemeen., 1914-1935; 102
  - Katholieke pers: De Tijd., 1903-1936; 103
  - H. Landstichting., 1919-1936; 104
  - Nederlandsche R.K. Volkszangvereeniging., 1934-1935; 105
  - Kathakombenstichting., 1919-1935; 106
  - "Pro Palestina" - vereniging., 1935; 107
  - Diverse Katholieke intitiatieven., 1915-1935; 108
  - Geschil met M.A. Thomson naar aanleiding van diens publicatie in het tijdschrift "Romë., Mei - juni 1914; 109
  - 27e Internationaal Eucharistisch Congres Amsterdam., Juli 1924; 110
  - Gouden priesterjubileum kardinaal Van Rossum., September 1929; 111
  - Comité Zaligverklaring dr. Alphons Ariëns., 112
    Dit dossier ontbreekt.
- Diverse dossiers en paketten (voorlopige beschrijving), 8.
  - Rapporten van de Centrale Inlichtingendienst., 1919-1935; 113
  - Notulen van de ministerraad., 1918-1922; 114
  - Handelingen van de Volksraad van Nederlandsch-Indië., 1927-1928; 115
  - Tramlijn Maastricht-Vaals., 1899-1914; 116
  - Tekeningen behorende bij een verslag van de Commissie inzake den aanleg en de exploitatie van tramwegen, in verband met de ontwikkeling van de mijnexploitatie in Zuid-Limburg., z.j.; 117
  - Nationale Federatie "Het Wit-Gele Kruis"., 1923, 1935-1936; 118
  - Katholieke Sociale Actie., 1901-1910; 119
  - Raadslidmaatschap in Maastricht., 1905-1917; 120
  - Mijnraad., 1928-1933; 121-123
    - 1928, 121
    - 1928-1929, 122
    - 1933, 123
  - Stoomvaartmaatschappij "Zeeland"., Juni 1926-1928; 124
  - Caritas Catholica., 1927-1936; 125
  - Internationaal congres tegen het alcoholisme in Dorpat., Juli 1926; 126
  - Ligue Catholique contre l'Alcoholisme (Liga Catholica)., 1927-1936; 127
  - Internationaal bureau voor de alcoholbestrijding te Lausanne., 1909-1935; 128
  - Nationale drankbestrijding Sobriëtas: verspreide stukken., 1906-1935; 129
  - Curatorium R.K. Leergangen en R.K. Handelshogeschool in Tilburg., 1926-1929; 130
  - Curatorium Rijksuniversiteit in Leiden., 1927 en 1928; 131
  - Strooibiljetten en persstemmen verkiezingen Maastricht. e.o., 1909-1930; 132
  - Ingekomen verkiezingsrapporten van de Antirevolutionaire Partij., 1924; 133
  - Stukken betreffende verkiezingsaangelegenheden in Limburg., 1909-1913; 134
  - Ongeordende stukken betreffende Ruijs de Beerenbrouck als lid van de Tweede Kamer., 135
  - Stukken betreffende zijn lidmaatschap van de Raad van Commisarissen der Maatschappij tot exploitatie van Staatsspoorwegen en de Hollandsche IJzeren Spoorweg-Maatschappij., 1927-1933; 136-137
    - 1927-1928, 136
    - 1933, 137
  - Ingekomen gelukwensen., 1905-1929; 138-143
    - Bij zijn verkiezing tot lid van de Tweede Kamer. 1905, 138
    - Bij zijn verkiezing tot lid van de Tweede Kamer. 1909, 139
    - Bij zijn verkiezing tot lid van de gemeenteraad van Maastricht. 1911, 140
    - Bij zijn benoeming tot ridder in de orde van de Nederlandse Leeuw. 1913, 141
    - Bij zijn benoeming tot Minister van Staat, 1927, 142
    - Bij zijn benoeming tot Minister van Binnenlandse Zaken en Landbouw. 1929, 143
  - Stukken betreffende een onderzoek door de Tweede Kamer naar de gedragingen van Mr. J. van Best als regeringscommissaris en als voorzitter van de Commissie tot behartiging der belangen van de Nederlanders in België., 1918; 144
  - Ingekomen brieven naar aanleiding van zijn ziekte., 1928-1929; 145
  - Brochures betreffende drankbestrijding., 1899-1914; 146
  - Brochures betreffende de internationale katholieke actie, de Adelbertvereniging en katholieke werknemersbonden., 1933-1935; 147
  - Stukken betreffende diverse Limburgse aangelegenheden., 1896-1910; 148
  - Kranten en pamfletten naar aanleiding van de Kamerverkiezingen van, 1909; 149
  - "Katholieke gezondheidszorg", orgaan van het Wit-Gele Kruis., 1935; 150
- Briefwisseling, 9.
  - Ingekomen brieven bij en minuten van uitgaande brieven van Ruijs de. Beerenbrouck, per nummer alfabetisch geordend, met lijst van afzenders., 1918-1936; 151-175
    - 1918, 151
    - 1919, A-Q., 152
    - 1919, P-Z., 153
    - 1920, A-N, 154
    - 1920, O-Z., 155
    - 1921, A-J., 156
    - 1921, K-Z., 157
    - 1922, A-J., 158
    - 1922, K-Z., 159
    - 1923, 160
    - 1924, 161
    - 1925, 162
    - 1926, 163
    - 1927, 164
    - 1928, 165
    - 1929, 166
    - 1930, 167
    - 1931, 168
    - 1932, 169
    - 1933, 170
    - 1934, 171
    - 1935, 172
    - 1936, 173
    - Ongedateerd, A-K., 174
    - Ongedateerd, M-Z., 175
  - Brieven, niet aan Ruijs de Beerenbrouck gericht, geordend op naam van geadresseerde., 1919-1935; 176
  - "Diversen", 177
    - Ingekomen brieven van "Octave". 1909-1917. Met fotokopieën.
    - Briefwisseling over het voorzitterschap van de Eerste en Tweede Kamer. Augustus-September 1929.
    - Aantekeningen, naar aanleiding van het ontbreken van een vertegenwoordiger van de Nederlandse regering bij het Encharistisch congres van 1924. 1924.
- Documentatie, 10.
  - Chronologisch geordende krante-artikelen betreffende Ch.J.M. Ruijs de Beerenbrouck., 1916-1935; 178-194
    - 1916-1918, 178
    - 1920-1921, 179
    - 1922, 180
    - 1923, 181
    - 1924, 182
    - 1925, 183
    - 1926, 184
    - 1927, 185
    - 1928, 186
    - 1929, 187
    - 1930, 188
    - 1931, 189
    - 1932, 190
    - 1933, 191
    - 1933: Ruijs de Beerenbroucks zestigste verjaardag., 192
    - 1934, 193
    - 1935, 194
  - Gelegenheidsnummers van kranten en tijdschriften, houdende artikelen van of over Ruijs de Beerenbrouck., 1923-1936; 195
  - "De eerste zittingsperiode van jhr. mr. Charles Joseph Marie Ruijs de Beerenbrouck als lid van de raad der gemeente Maastricht - 5 september 1899-5 september 1905.", scriptie van M.J.A. René Dittrich, 25 december 1958; 196
  - Varia. Gedrukt, 1917-1932 en z.j.; 197
  - Kroniek van de Katholieke Arbeidersbeweging, afdeling Vaals, 1875-1950, 1950; 198